【裁判字號】    90,台上,1201
【裁判日期】    900706
【裁判案由】    拆屋還地
【裁判全文】
最高法院民事判決                            九十年度台上字第一二○一號
    上   訴   人  庚 ○ ○.
    訴 訟代理 人  彭 火 炎律師
    被 上 訴  人  壬 ○ ○.
                  戊 ○ ○
                  寅 ○ ○
                  丑 ○ ○
                  乙 ○ ○
                  子 ○ ○
                  己 ○ ○
                  癸○○○
                  甲 ○ ○
                  丙 ○ ○
                  丁 ○ ○
    右十一人共同
    訴 訟代理 人  魏 錦 芳律師
    被 上 訴  人  辛 ○ ○.
右當事人間請求拆屋還地事件，上訴人對於中華民國八十八年十一月十六日台灣高等
法院第二審更審判決（八十七年度重上更(一)字第一八○號），提起上訴，本院判決如
左：
    主  文
原判決除假執行部分外廢棄，發回台灣高等法院。
    理  由
本件上訴人主張：坐落新竹縣湖口鄉○○段第四七八、－二、－三、－四、－五、－
六、－七、－九、－十、－十一、－十二、－十三號等十二筆土地（下稱系爭土地）
係伊所有，被上訴人壬○○、戊○○、丁○○、寅○○、甲○○、丙○○、子○○及
己○○（下稱壬○○等八人）、癸○○○、辛○○、丑○○及乙○○（下稱癸○○○
等四人）竟無正當權源，分別在系爭土地上建築騎樓使用等情，爰依民法第七百六十
七條之規定，求為命被上訴人分別將各該騎樓拆除，並將占有之土地交還伊之判決（
第一審判命被上訴人壬○○等八人拆屋還地，而駁回上訴人對被上訴人癸○○○等四
人部分之請求，上訴人及被上訴人壬○○等八人各就其敗訴部分提起上訴）。
被上訴人黃燕子等八人則以：伊之建物（含騎樓）係依法申請建築執照，並領得使用
執照，足證該騎樓係蓋在自己土地上，嗣因地籍重測，而騎樓基地歸併上訴人所有，
自非無權占有；又上訴人知悉建築騎樓越界，而不即提出異議，依法亦不得請求拆除
。縱使上訴人不知越界建築，該騎樓基地亦屬畸零地，使用價值有限，如拆除，將危
及整棟建物結構，並損及伊居住安全，其請求拆除，顯係權利濫用；被上訴人癸○○
○等四人亦以：伊之建物（含騎樓）基地係向上訴人之父陳阿棟買受，自非無權占有
土地各等語，資為抗辯。
原審將第一審就被上訴人壬○○等八人部分所為上訴人勝訴之判決廢棄，改判駁回上
訴人該部分之訴，並維持第一審就被上訴人癸○○○等四人部分所為上訴人敗訴之判
決，駁回其上訴，係以：上訴人主張之事實，固提出土地登記簿謄本為證，並經第一
審會同新湖地政事務所人員勘測現場屬實，製有勘驗筆錄、土地複丈成果圖可稽。惟
查被上訴人就系爭土地與其相鄰土地界址已不再爭執，新竹縣政府雖因搬遷及淹水等
原因，無從提供系爭建物申請建照之資料，然據新竹縣湖口鄉公所函略稱：建照之核
發依台灣省建築管理規則第十一條規定，應檢附土地權利證明文件（非自有土地應檢
附土地使用同意書）；建物工程完竣後，應由起造人會同承造人及監造人申請使用執
照；查驗項目為主要構造、室內隔間及建築物主要設備等與設計圖樣相符者，發給使
用執照等語觀之，被上訴人所有系爭建物（含騎樓）於六十三年至六十八年間起造，
並依法向主管機關新竹縣政府建設局申請建築執照，建妥後，申領使用執照，有竹北
地政所八十六年一月二十四日八六北地所一柯字第三九二號函送之使用執照足稽。上
開使用執照既均載騎樓之面積，且申請建物第一次保存登記，地政機關派員赴現場實
際勘測，將測量之面積登載於建物登記簿。按建築法第三十條規定，起造人申請建造
時應備具土地權利證明文件，所謂起造人之土地權利，當指起造人對於聲請建築房屋
基地之所有權、租賃權或借用權等而言，如為所有權，須附所有權狀或土地登記簿謄
本，租賃權須附租約書，借用權須附土地使用權同意書（行政法院五十五年判字第三
三號判決參照），故申請建照時，倘建築之基地有部分或全部非屬起造人自有，依法
須取得該建築基地所有權人之同意，完成建築後申請建物所有權第一次登記。申請建
物保存登記依土地登記規則第七十三條第一項規定須附使用執照，使用執照又係從建
照而來，因請照時已提供土地權利證明文件，當可證明建物基地之使用有合法之權源
存在。本件雖因建築主管機關未能提供相關資料，以資判斷建商在興建系爭建物時，
有無已取得系爭土地所有權人之土地使用同意書，然由建築主管機關核發建照及建物
使用執照程序觀之，建商應有取得地主之土地使用同意書，上訴人主張並無同意建物
起造人在系爭土地上建築房屋，核無可取。系爭建物起造人建造時，既獲地主提供土
地使用同意書，則取得系爭建物所有權之被上訴人即有占用系爭土地之正當權源。從
而，上訴人為本件請求，即屬無據，難以准許等詞，為其判斷之基礎。
惟查系爭土地係七十四年重測前新竹縣湖口鄉○○○段上北勢小段一一○－三號土地
分割增加出來，有土地登記謄本可稽（見一審卷一○頁）；而卷附新竹縣竹北地政事
務所八十六年一月二十四日八六北地所一柯字第三九二號函檢送湖口鄉○○段建號一
八一、一八二號、同鄉○○○段建號五九三、四三六、四三三、四二四號使用執照計
五張（見原審卷一○一至一○五頁）及被上訴人壬○○等十一人提出使用執照計七張
（見原審更一卷外放證物附證一之至之七）暨被上訴人辛○○提出使用執照乙張（見
原審更一卷五四頁）分別記載申請日期於六十三年、六十八年、六十九年、七十四年
間，申請人或起造人為曾平妹、吳文宗、范姜秋妹、壬○○、彭勝慶、李國鋒、戊○
○、葉王定妹、吳昌麟等九人，除壬○○、戊○○外，其餘並非被上訴人，且其上分
別記載建築地點坐落上北勢段上北勢小段一○九－一九、－二○、一一○－一七、－
二一、一一○－一一、一○九－七、一一○、一一○－一九、一一○－一二、－六○
、一一○－一四、一一○－一八、一○九－一八、－一九、一一○－二二、一一○－
一三號土地，似未申請以系爭土地作為建築之基地，則系爭建物之起造人除被上訴人
壬○○、戊○○外，其餘是否為被上訴人丁○○、寅○○、甲○○、丙○○、子○○
及己○○、癸○○○、辛○○、丑○○及乙○○等人之前手？於申請建照時，究竟有
無申請以系爭土地作為騎樓基地之使用？當時是否已取得系爭土地所有權人之同意？
原審未詳查審究，徒以上開理由，遽認起造人在系爭土地建屋時，有合法使用執照，
已獲地主提供土地使用同意書，取得系爭建物所有權之被上訴人即有占用系爭土地之
正當權源，而為上訴人敗訴之判決，尚嫌速斷。次查，被上訴人乙○○、丑○○所有
系爭建物，經第一審囑託台灣省建築師公會鑑定結果，其騎樓與一樓主體乃同時興建
，而其依設籍資料，可推定為民國三十八年前即有房屋，有鑑定報告書可憑（見一審
卷二三○、二四五、二四六頁），原審竟謂該建物係起造於六十三年至六十八年間，
並依法向主管機關申請建築執照，取得使用執照，認定上訴人已同意被上訴人乙○○
、丑○○使用系爭土地，亦與卷內資料不符之違法。上訴論旨，指摘原判決不當，聲
明廢棄，非無理由。
據上論結，本件上訴為有理由，依民事訴訟法第四百七十七條第一項、第四百七十八
條第一項，判決如主文。
中      華      民      國     九十     年      七      月      六      日
                              最高法院民事第二庭
                                  審判長法官  曾  桂  香
                                        法官  劉  延  村
                                        法官  劉  福  聲
                                        法官  黃  秀  得
                                        法官  陳  碧  玉
      右正本證明與原本無異
                                              書  記  官
中      華      民      國     九十     年      七      月     十八     日


司法院資訊處製作；財團法人民間司法改革基金會備份。
